【裁判字號】    97,選訴,14
【裁判日期】    970710
【裁判案由】    違反公職人員選舉罷免法
【裁判全文】
臺灣苗栗地方法院刑事判決              97年度選訴字第14號
公  訴  人  臺灣苗栗地方法院檢察署檢察官
被      告  甲○○
指定辯護人  丁○○  律師
上列被告因違反公職人員選舉罷免法案件，經檢察官提起公訴（
96年度偵續字第62號），本院判決如下：
    主    文
甲○○對於有投票權之人，交付賄賂，而約其投票權為一定之行
使，處有期徒刑年肆月，褫奪公權貳年。
    事    實
一、甲○○係苗栗縣頭份鎮上埔里里民，為使參與第18屆苗栗縣
    頭份鎮上埔里里長選舉之林昌能順利當選，竟基於對有投票
    權之人期約、交付賄賂，而約為投票權一定行使之犯意，於
    民國95年6 月9 日（即投票前1 日）晚上9 時許，先前往有
    投票權之鄰居戊○○（業經臺灣苗栗地方法院檢察署檢察官
    以96年度選偵字第56號為不起訴處分在案）位於苗栗縣頭份
    鎮○○○路181 巷55弄16號（起訴書誤載為11號）住處，向
    戊○○以每票新臺幣（下同）500 元之代價行賄買票，並交
    付1,500 元（該戶共計3 票）予戊○○，要求戊○○及其有
    投票權之家人於上開選舉時，投票支持林昌能，而約定為投
    票權一定之行使。戊○○明知甲○○所交付之款項係屬行賄
    買票之賄賂，仍予以允諾並收受上揭賄賂。甲○○嗣再前往
    有投票權之鄰居丙○○位於苗栗縣頭份鎮○○○路181 巷55
    弄9 號住處，向丙○○以每票500 元之代價行賄買票，並交
    付2,000 元（該戶共計4 票）予丙○○（業經臺灣苗栗地方
    法院檢察署檢察官以96年度選偵字第56號為不起訴處分在案
    ），要求丙○○及其有投票權之家人於上開選舉時，投票支
    持林昌能。惟因丙○○有所疑慮擬予拒絕，二人僵持不下之
    際，丙○○之子乙○○聞聲出面緩頰，甲○○遂轉而請託乙○○投票支持林昌能，並交付上開現金，丙○○、乙○○始
    予允諾並收受（乙○○涉嫌收受賄賂部分應由檢察官另行依
    法處理）。嗣經同選區參選而落選之候選人羅騰光向法務部
    調查局苗栗縣調查站檢舉後，循線查悉上情。
二、案經臺灣苗栗地方法院檢察署檢察官自動檢舉偵查起訴。
    理    由
壹、證據能力部分
  (一)按被告以外之人於審判外之言詞或書面陳述，除法律有規定
    者外，不得作為證據，刑事訴訟法第159 條第1 項定有明文
    。查本案證人戊○○、丙○○於警詢中之供述，係被告以外
    之人於審判外之言詞陳述紀錄，為傳聞證據，被告甲○○之
    辯護人就上開供述證據之證據能力提出爭執（見本院卷第22
    頁），復查無得例外取得證據能力之法律依據，應認均無證
    據能力。
  (二)又被告以外之人於偵查中向檢察官所為之陳述，除顯有不可
    信之情況者外，得為證據，刑事訴訟法第159 條之1 第2項
    亦定有明文。上開證人戊○○、丙○○、乙○○等人於偵查
    中經檢察官以證人身分傳喚後具結所為之證述，為被告以外
    之人於偵查中向檢察官所為之陳述，除顯有不可信之情況者
    外，原則上得作為證據，且為保障被告對上開證人之詰問權
    ，本院於審理中亦依據當事人之聲請傳喚上開證人到庭進行
    交互詰問，復無證據證明有何其他顯不可信之情況，揆諸前
    揭法條規定，自有證據能力。
貳、實體部分
一、訊據被告甲○○矢口否認有何上開投票行賄犯行，辯稱：伊
    未曾於上開時、地前往戊○○、丙○○上址住處，亦無交付
    上開賄款行賄云云。惟查：
  (一)95年苗栗縣第18屆鄉鎮市民代表暨村里長選舉，登記參選頭
    份鎮上埔里里長之候選人有林昌能及羅騰光2 人，而被告甲○○及證人戊○○、丙○○、乙○○均係苗栗縣頭份鎮上埔
    里里民，該次選舉中，皆屬有投票權之人乙情，為被告所不
    否認，且據證人戊○○、丙○○、乙○○於偵訊中證述明確
    （見95年度選他字第200 號卷第19、23頁、96年度偵續字第
    62號卷第15頁），並有其等戶籍資料在卷為憑（見95年度選
    他字第200 號卷第5-69頁）。
  (二)證人戊○○於檢察官偵訊時結證稱：投票前1 天晚上約9 點
    多，鄰居甲○○到伊住處，當時只有伊1 人在樓下看電視，
    甲○○拿1,500 元給伊，並沒有拿任何競選文宣，只說這是
    林昌能的錢，1 票500 元，看投票怎樣分配，要幫忙林昌能
    ，伊家裡有3 票，伊收下後並沒有將錢交給太太及兒子等語
    （見95年度選他字第200 號卷第23頁、96年度偵續字第62號
    卷第24頁）；其復於本院審理中行交互詰問時結證稱：95年
    里長選舉投票前1 天，在伊自己家裡客廳，鄰居甲○○有拿
    1,500 元，說要幫忙林昌能，1 人500 元，3 個人就1,500
    元，沒有任何競選文宣，伊有將錢收下來，但沒有將錢交給
    太太及兒子，當時收下的1,500 元已經花掉了，伊跟被告並
    沒有糾紛，平常是很好的鄰居，現在因為這事情，就覺得感
    受很不好等語（見本院卷第33-38 頁），互核證人戊○○上
    開證詞，其對於被告行賄之時間、地點，賄款金額，行賄尋
    求支持林昌能之情節，均屬相符。
  (三)又證人丙○○於檢察官偵訊時亦結證稱：95年6 月9 日晚間
    10 點 多，對面鄰居甲○○到伊家，當時家人都在房裡，因
    1 樓大門沒關，甲○○就直接到2 樓，伊聽到聲音走出房間
    ，甲○○就說要幫忙林昌能，1 人500 元，伊家裡有4 票，
    甲○○拿2,000 元給伊，叫伊分一些票給林昌能，伊說不想
    拿，但是甲○○說沒關係，後來兒子乙○○出來，甲○○就
    找乙○○，說是林昌能的錢，乙○○就收下來，也有把錢交
    給伊，伊在95年8 月10日調查局詢問及檢察官偵訊時，都沒
    有提到兒子乙○○的事情，是因為兒子要上班，伊怕兒子要
    請假，會影響工作等語（見95年度選他字第200 號卷第19頁
    、96 年 度偵續字第62號卷第14-15 頁）；於本院審理中行
    交互詰問時結證稱：被告當晚直接到伊住家2 樓，當時伊在
    房間門口，兒子乙○○在他房間，甲○○先找伊，拿2,000
    元並說是林昌能的錢，伊知道是幫林昌能買票，伊說不要，
    後來兒子乙○○有收，也有分給伊，伊之前在調查站所做的
    筆錄係因為乙○○在上班，不可以害到他，反正伊有拿，就
    誠實說，伊與甲○○是鄰居，一向都很好，也不知道為何會
    搞到這樣，當天甲○○並沒有拿競選文宣，伊收到的錢已經
    花掉了等語（見本院卷第40-48 頁）。經核其上開證詞，先
    後大致相符，並無齟齬或矛盾之處。
  (四)再證人乙○○於檢察官偵訊時亦結證稱：選舉前1 天晚上約
    10點左右，聽到甲○○在樓下喊「有誰在嗎」，一路走上2
    樓，伊有聽到母親在跟甲○○講選舉的事，有聽到母親說誰
    的錢都不能拿，甲○○就說這錢拿沒關係，2 人推來推去，
    伊就從房間出來，收下2,000 元，甲○○說1 票500 元，伊
    家裡共有4 人有投票權，所以是2,000 元等語（見96年度偵
    續字第62號卷第16頁）；於本院審理中行交互詰問時結證稱
    ：95年6 月9 日晚上里長選舉前1 晚上，對面的鄰居甲○○
    有到家裡，伊是在家裡2 樓的樓梯口看到甲○○，當時甲○○在跟母親講選舉的事，內容是說拿錢要幫忙林昌能，總共
    2,000 元，家裡當時有4 人有選舉權，母親一開始有拒絕收
    受，後來2 人拿錢或不拿錢中講來講去，有點吵，伊就說好
    啦，不要再吵了，就將錢收下來了，伊有將錢交給母親，當
    天甲○○並沒有拿競選文宣，伊與甲○○並沒有恩怨或過節
    等語（見本院卷第49-56 頁），其上開證詞對於當天被告行
    賄之過程及彼此互動情節，先後所述並無二致，且與證人丙○○前述證詞，相互勾稽，亦趨一致，足見證人所述上情應
    非子虛。
  (五)參以被告與證人間均係鄰居關係，並無仇隙怨懟，其等應無
    甘冒偽證罪責，而設詞構陷被告之動機，其等前揭證述，應
    堪採信。又被告既於前揭選舉競選期間，交付上開款項與證
    人等人，並稱該款項係「林昌能的錢」，按諸吾人正常之生
    活經驗，當可輕易認識到該等款項係被告希望證人投票予林
    昌能之對價，且證人丙○○、乙○○均證稱：伊知道甲○○
    是幫林昌能買票等語（見96年度偵續字第62號卷第14、16頁
    ），足以佐證，被告行賄之意思已顯然表徵，並應為證人戊○○、丙○○、乙○○所認識，其等基此認識收受現金，不
    論其是否明白允諾為投票權一定之行使，亦足認有默示許其
    投票權為一定之行使。至於證人戊○○、丙○○、乙○○收
    受賄賂之後，是否依允諾而為投票，無礙於本案之認定。
  (六)綜上論證，被告空言否認犯行，難以採信，本案事證明確，
    其犯行洵堪認定，應予依法論科。
二、論罪科刑：
  (一)被告甲○○行為後，公職人員選舉罷免法業於96 年11 月7
    日經總統華總一義字第09600150561 號令修正公布，並自公
    布日施行。該法修正前第90條之1 關於投票行賄罪及第98條
    第3 項關於褫奪公權之規定，修正後已分別移列於第99條及
    第113 條第3 項，惟均僅屬法條次序之變更，條文內容均無
    變更，對於被告並無有利、不利之情形，應逕依現行公職人
    員選舉罷免法之規定論處（最高法院95年第21次刑事庭會議
    決議意旨參照）。又投票行賄罪之處罰分別規定於刑法第14
    4 條及公職人員選舉罷免法第99條第1 項，而公職人員選舉
    罷免法第99條第1 項為刑法第144 條之特別法，自應優先適
    用。
  (二)核被告甲○○所為，係犯公職人員選舉罷免法第99條第1項
    對有投票權人交付賄賂罪。又公職人員選舉罷免法第99條第
    1 項所定之對有投票權人交付賄賂或不正利益罪之賄選行為
    ，乃行為人基於足以讓候選人當選票數之賄選目的，反覆向
    多數人交付賄賂或其他不正利益，約定不行使投票權或為一
    定行使，於構成要件類型上，本質上已具備反覆、延續之行
    為特徵，其持續多次對有投票權人交付賄賂或其他不正利益
    即為此類犯罪之典型或常態，於刑法評價上自應僅成立集合
    犯一罪（最高法院96年度臺上字第3064號判決意旨參照）。
    本案被告甲○○以同一賄選目的，向戊○○、丙○○、乙○○等人交付賄款，應僅成立集合犯之一罪。
  (三)爰審酌選舉乃民主之重要基礎，攸關國家政治發展，不容以
    不法實力加以介入，以確保選民係基於自由意志參與政治事
    務之決定，而賄選扭曲選舉制度尋求民意之真實性，被告甲○○為達候選人當選之目的，交付賄賂約其投票權為一定之
    行使，妨害投票之公正、公平及純潔性，危害非淺，犯後又
    否認犯行，惟被告前未有犯罪科刑紀錄，有卷附臺灣高等法
    院前案紀錄表可佐，其行賄金額僅3,500 元，行賄選民不多
    ，影響選舉結果之程度較微，產生影響情節尚非嚴重等一切
    具體情狀，量處如主文所示之刑。
  (四)又按犯本章之罪或刑法分則第6 章之妨害投票罪，宣告有期
    徒刑以上之刑者，並宣告褫奪公權，公職人員選舉罷免法第
    113 條第3 項（即96年11月7 日修正前之第98條第3 項）定
    有明文，此項褫奪公權之宣告，具有強制性，為刑法第37條
    第2 項之特別規定，不受6 月以上有期徒刑之限制，法院自
    應優先適用（最高法院81年度台非字第246 號判決意旨參照
    ）。本案被告既經本院認定犯有上開罪名，並受有期徒刑之
    宣告，即應依公職人員選舉罷免法第113 條第3 項之規定諭
    知褫奪公權2 年，而刑法第37條第2 項關於褫奪公權之規定
    ，於94年1 月7 日修正，將裁量宣告褫奪公權之有期徒刑宣
    告刑下限，由6 月提高為1 年，並於95年7 月1 日施行，然
    此為從刑之科刑規範事項，而宣告褫奪公權之期間無論修正
    施行前後之刑法第37條第2 項均係規定1 年以上10年以下，
    並無不同，故不生比較適用之問題，依一般法律適用原則，
    即應逕行適用新法。另被告本件犯罪時間雖在96年4 月24日
    以前，惟所犯罪名為公職人員選舉罷免法第99條第1 項（由
    原第90條之1 第1 項移列）之罪，均經本院宣告逾有期徒刑
    1 年6 月之刑，依中華民國96年罪犯減刑條例第3 條第1 項
    第2 款規定，自無法予以減刑，均併此敘明。
  (五)末按公職人員選舉罷免法第99條第3 項（原第90條之1 第3
    項）固規定預備或用以行求期約或交付之賄賂，不問屬於犯
    人與否，沒收之。惟如其賄賂已交付與有投票權之人收受，
    因收受者係犯刑法第143 條第1 項之投票受賄罪，其所收受
    之賄賂應依同條第2 項之規定沒收之，如全部或一部不能沒
    收時，追徵其價額。故犯投票行賄罪者，其已交付之賄賂自
    應依刑法第143 條第2 項之規定於其對向共犯投票受賄罪之
    從刑宣告沒收追徵，不得再依上開公職人員選舉罷免法規定
    沒收（最高法院93年度臺上字第5790號、96年度臺上字第34
    58號判決意旨參照）。本案被告甲○○交付予證人戊○○、
    丙○○、乙○○之賄賂，無論是否業經扣案，依上說明，應
    於其等各該收賄所涉犯行部分宣告沒收追徵，本院不另行宣
    告沒收。
據上論斷，應依刑事訴訟法第299 條第1 項前段，公職人員選舉
罷免法第99條第1 項、第113 條第3 項，刑法第11條、第37 條
第2 項，判決如主文。
本案經檢察官陳佞如到庭執行職務。
中    華    民    國    97    年    7     月    10    日
                  刑事第三庭  審判長法  官  柳章峰
                                    法  官  張珈禎
                                    法  官  林佩儒
以上正本證明與原本無異。
如不服本判決應於收受本判決後10日內向本院提出上訴書狀，並
應敘述具體理由，如未敘述上訴理由者，應於上訴期間屆滿後20
日內補提理由書狀於本院（均須按他造當事人之人數附繕本）。
                                    書記官  陳玲君
中    華    民    國    97    年    7     月    10    日
附錄本案論罪科刑法條：
公職人員選舉罷免法第99條
對於有投票權之人，行求期約或交付賄賂或其他不正利益，而約
其不行使投票權或為一定之行使者，處3 年以上10年以下有期徒
刑，得併科新臺幣1 百萬元以上1 千萬元以下罰金。
預備犯前項之罪者，處1 年以下有期徒刑。
預備或用以行求期約或交付之賄賂，不問屬於犯人與否，沒收之。
犯第1 項或第2 項之罪，於犯罪後6 個月內自首者，減輕或免除
其刑；因而查獲候選人為正犯或共犯者，免除其刑。
犯第1 項或第2 項之罪，在偵查中自白者，減輕其刑；因而查獲候
選人為正犯或共犯者，減輕或免除其刑。


司法院資訊處製作；財團法人民間司法改革基金會備份。
